臺灣臺南地方法院刑事判決
109年度訴字第1386號
公  訴  人  臺灣臺南地方檢察署檢察官
被      告  林立峰


選任辯護人  彭大勇律師
            林士龍律師
            郭栢浚律師
上列被告因違反毒品危害防制條例案件，經檢察官提起公訴（10
9年度偵續字第111號），本院判決如下：
    主  文
林立峰無罪。
扣案第二級毒品甲基安非他命壹包（驗餘淨重貳肆玖點玖玖公克
、含包裝袋壹只）沒收銷燬之。
    理  由
一、公訴意旨略以：被告林立峰未經許可，於不詳時間，在不詳
    地點，取得第二級毒品甲基安非他命1包（驗前純質淨重約2
    40.24公克），而非法持有之，並放置在紙袋內，藏放在行
    李箱中，嗣為警於民國109年2月6日17時許，在臺南市○○區○
    ○路000號搜索查獲，並扣得上開毒品甲基安非他命1包。因
    認被告涉犯毒品危害防制條例第11條第4項之持有第二級毒
    品純質淨重20公克以上之罪嫌等語。
二、本院因依憑後開理由而為被告無罪之諭知，故無庸再就本院
    援引如後所述之各項證據資料，贅論其證據能力之有無（最
    高法院100年度台上字第2980號判決參照），先予敘明。
三、按犯罪事實應依證據認定之，無證據不得認定犯罪事實；不
    能證明被告犯罪者，應諭知無罪之判決，刑事訴訟法第154
    條第2項及第301條第1項分別定有明文。再按認定不利於被
    告之事實，須依積極證據，苟積極證據不足為不利於被告事
    實之認定時，即應為有利於被告之認定，更不必有何有利之
    證據；又事實之認定，應憑證據，如未能發現相當證據，或
    證據不足以證明，自不能以推測或擬制之方法，以為裁判基
    礎；而刑事訴訟法上所謂認定犯罪事實之積極證據，係指適
    合於被告犯罪事實之認定之積極證據而言，雖不以直接證據
    為限，間接證據亦包括在內；然而無論直接或間接證據，其
    為訴訟上之證明，須於通常一般之人均不致有所懷疑，而得
    確信其為真實之程度者，始得據為有罪之認定，倘其證明尚
    未達到此一程度，而有合理之懷疑存在時，致使無從形成有
    罪之確信，根據「罪證有疑，利於被告」之證據法則，即不
    得遽為不利被告之認定（參最高法院30年上字第816號、29
    年上字第3105號、40年台上字第86號及76年台上字第4986號
    刑事判決意旨）。又按刑事法上所稱之「持有」，乃指行為
    人以支配之意思，將物品置於自己事實上得為實力支配下之
    狀態而言；故「持有」云者，必須行為人對該物有支配之意
    思，並實際上已將之移入於自己事實上得為支配之狀態（即
    行為中），始足當之，此觀最高法院82年度台上字第1135號
    判決意旨自明。是以毒品危害防制條第11條第4項所稱持有
    第二級毒品，應係指就第二級毒品為執持占有而言，必須行
    為人主觀上對第二級毒品有執持占有之意思，客觀上有足以
    顯示係實現其占有物上權利之行為。如僅偶然經手，迅即脫
    離，對之無執持占有之意思與行為，即非此所謂「持有」。
四、公訴意旨認被告林立峰涉犯持有第二級毒品純質淨重20公克
    以上之罪嫌，無非以被告之供述、內政部警政署刑事警察局
    鑑定書1紙、偵查佐鄒逸修109年9月18日職務報告(含搜索現
    場照片)1份、徐宣竤之個人基本資料查詢結果1紙及扣案之
    甲基安非他命1包（驗餘純質淨重240.24公克）為其論據。
五、被告之辯解：
(一)訊據被告林立峰固不否認於上揭時、地為警搜索時，查獲甲
    基安非他命1包之事實，惟矢口否認持有第二級毒品犯行，
    辯稱：我於108年11月初，在永安路173號2樓客廳睡覺，徐
    宣竤叫醒我，紙袋當時折疊放在桌上，我看不到裡面，我沒
    有打開看，當時只有我睡在那裡，他才會把我叫起來，叫我
    把紙袋保管好，他說晚一點會過來拿。我當時不知道紙袋內
    裝有毒品，後來醒過來我就拿去放行李箱，行李箱不是我的
    ，當時急著要回家，沒有想這麼多等語。
(二)辯護人則為被告辯護稱：
　⑴本案起訴書的重點就是「紙袋未封緘只有對折，依一般經驗
    法則，任何持有之人均能輕易知悉紙袋內裝置何物」。然本
    案沒有任何證據可以證明被告有打開紙袋，有看到裡面的毒
    品後再存放。
  ⑵臺南市政府警察局永康分局採集扣案之第二級毒品安非他命
    分裝袋，未採獲可資比對之指紋紋線，另採集分裝袋沾轉斑
    跡棉棒送檢驗，鑑定結論為「未檢出足資比對結果，無法與
    涉嫌人楊濟維、陳柏誠、林立峰等人進行比對」，因此，並
    無法證明被告有觸摸過該包毒品之分裝袋，亦無法證明上揭
    毒品確為被告所持有。
　⑶員警所持本院核發109年度聲搜字第125號搜索票，係針對「
    余昶鋒」之男子而為搜索，與被告林立峰無關，此節亦經證
    人鄒逸修至院證稱：「我們當初搜索之時，獲得申請搜索票
    的時候並沒有任何情資與被告有任何關係」。亦可證明被告
    應不知上揭紙袋内係放置的物品確為甲基安非他命毒品。
　⑷依常理判斷，假使被告事先即知悉紙袋裡是毒品，則於109年
    2月6日警方至現場搜索時，搜索對象並非被告，亦非在場其
    他2人，被告實可否認警方所搜索之紙袋或紙袋内物品與被
    告有關，而警方搜索之「九龍會」屬於民眾信徒可以進入之
    處所，被告只要否認該物品與被告有關，警方亦無任何證據
    證明搜索所得之物品與被告有關，被告之所以承認，乃因係
    友人所寄放，且不知係毒品的情形下而據實陳述。
　⑸依勘驗臺南市○○區○○路000號房屋搜索光碟之結果，錄影畫面中可見該紙袋係為不透明的，且依照警方製作之職務報告中有記載紙袋是有對折的，其他錄影畫面亦看不出警方打開行李箱時該紙袋之外觀情形如何。而警方所提供之錄影畫面，僅有整個過程中之後半段，惟前半段之進入「九龍會」，再到二樓中間儲藏室畫面，至今不知去向。此節經撰寫職務報告之承辦員警鄒逸修到庭證稱：「來函之後我有去硬碟找資料，所有的資料都不見，因為我們分局的硬碟，有時候會異常，有時候會壞掉，我們資訊承辦人去維修後，維修前的資料都不見了，事後我再問我們錄影的同事，他說他已經把資料都給我們分局的邱偵查佐，我回去也是檢視我們大隊的錄影機，也都被覆蓋了。」，有關本件搜索現場之錄影，為何前半段沒有電，在後半段變成有電之狀況？眾所周知員警於持法院所核發搜索票而為搜索之過程定會全程錄影，目的在避免違法或日後有所糾紛，凡此均需靠全程之錄影始能做確認。而本案前半段之搜索過程經過情形為何？涉關本件被告是否構成犯罪，但無此部分之畫面，僅有後半段之錄影畫面，無法還原警方當時搜索之過程為何？再證人鄒逸修搜索現場之時間為109年2月6日，惟據被告於警詢所供述，其放置牛皮紙袋之時間係在108年11月，相隔已3個月，而被告並未居住於該處，僅偶爾前往該處，此3個月期間，該處有何變動，或是有何人置放了何雜物，非被告能知悉或控制，因此並無法以證人鄒逸修在109年2月6日所看到之情況來判定108年11月初之現場情況等語。
四、經查：
(一)被告林立峰於109年2月6日17時許，在臺南市○○區○○路000號
    內，員警持搜索票至該址搜索，在2樓中間儲藏室長桌下之
    行李箱內，扣得1包未封緘、僅予以對摺之紙袋，紙袋內放
    有1包裝滿大量白色晶狀物之夾鏈袋，經警送驗後，檢出第
    二級毒品甲基安非他命成分（驗前純質淨重約240.24公克）
    之事實，除據被告自承在卷外（見警卷第19至21頁、偵一卷
    第21頁、偵二第47頁；本院卷第309至311頁），並據證人即
    警員鄒逸修於本院審理時均證述綦詳（見本院卷第219至238
    頁），復有本院109年度聲搜字第125號搜索票1紙（警卷第5
    4頁）、臺南市政府警察局永康分局搜索扣押筆錄、扣押物
    品目錄表暨收據1份（警卷第56至68頁）、搜索現場手繪圖1
    紙（警卷第70頁）、現場勘查照片9張（警卷第127至135頁
    ）、內政部警政署刑事警察局鑑定書1紙（偵一卷第60頁）
    附卷可考，是上開事實，當可信為真。
(二)證人即警員鄒逸修於本院審理時證述：當時我帶著同事和被
    告到這間儲藏室裡，裡面堆蠻多雜物的，我們逐一把雜物翻
    開做尋找，到最後發現，有個桌子下有兩個行李箱，行李箱
    是兩個堆疊在一起的，我就把行李箱打開做檢視，第一個行
    李箱裡面沒有裝東西，第二個行李箱打開就看到有一個牛皮
    紙袋，當時牛皮紙袋拿出來是有一點重量的，打開時就發現
    安非他命。當時我詢問被告說，這包是甚麼東西、是誰的？
    被告當時保持沉默，於是當時我們請同事去帶三位在場的人
    到這個小房間，我再逐一詢問這包是甚麼東西、這包是誰的
    ，但他們全部都保持沉默。帶回分局後，我們主承辦的偵查
    佐是跟我說，後來被告有承認。（你看到的第一眼，這個紙
    袋當時是甚麼樣子的狀況？）打開行李箱時，它是摺疊。（
    你第一個觸碰到紙袋時，能不能用肉眼看到紙袋裡是甚麼東
    西？）肉眼看不到。（第二只行李箱打開除了這包甲基安非
    他命以外，還有沒有其他東西？）沒有。（你職務報告記載
    說，裝毒品的牛皮紙袋，沒有封緘，你這個沒有封緘的牛皮
    紙袋是甚麼意思？牛皮紙袋檢視完畢後，裡面還有已封緘裝
    滿大量白色結晶物的夾鏈袋，你這段是甚麼意思？）當時那
    個牛皮紙袋，他是處一個對折狀態。但是紙袋沒有另外封，
    紙袋翻開看的時候就有那個夾鏈袋，夾鏈袋上有把壓條壓起
    來。（你所謂未封緘的紙袋，是指紙袋的開口是沒有密封的
    ，它就是單純二分之一的對折？）是。（你說的封緘就是裝
    有毒品的夾鏈袋它的壓條是密實封起來的？）是。（你在查
    扣當時沒有打開紙袋以前，你只是目視，你用手拿著感覺這
    個紙袋，可以輕易地知道說裡面就是甲基安非他命毒品1包
    嗎？）我們搜索時就有發現現場有愷他命的味道，因為我們
    執行這個案件是有關於毒品的案件，所以當我拿到那個牛皮
    紙袋時，有猜到裡面是毒品，只是裡面是哪一種的毒品、是
    第幾級的毒品不確認，打開後才發現是安非他命。（可是你
    都還沒打開，你為甚麼能夠認定那個就是毒品？）第一點，
    因為我當員警以來都一直在查緝毒品，我們也見過蠻多案例
    毒品也是用牛皮紙袋或是無法直接透視的紙袋去包著，再來
    就是因為我們那天執行毒品案的關係，依照我的經驗，我會
    覺得這包裡面的東西不單純，為什麼它會單獨出現在行李箱
    裡面，所以我才會猜測裡面是毒品。（所以你的想法是說，
    它有可能是某一種毒品，但你還不確定？）是。（你只是以
    你的經驗懷疑，還沒有確定？）是。（用摸起來的重量可以
    知道這是毒品嗎？）重量的話是沒辦法知道這是毒品，但是
    以置放的位置，和我的經驗，我會覺得有可能是毒品。（還
    沒打開之前目視外觀有可能知道裡面是毒品嗎？）目視外觀
    沒有辦法知道等語（見本院卷第200至237頁）。
(三)本院勘驗本案搜索臺南市○○區○○路000號房屋之光碟之結果
    如附表所示，錄影畫面開始，已見A警員右手持一包裝有白
    色半透明晶體的袋子，未見搜索開始至搜出系爭甲基安非他
    命時之錄影畫面，即無證人鄒逸修打開行李箱時，包裝系爭
    甲基安非他命之牛皮紙袋之錄影檔案。然自現有之本案員警
    清點扣押物錄影中，可見系爭牛皮紙袋係不透明，且紙袋上
    確有數條摺痕，目視外觀確實無從辨識內容物，此有搜索光
    碟1片、本院勘驗蒐證錄影光碟內容之勘驗筆錄、錄影畫面
    擷取照片5張（偵一卷後光碟片存放袋內、本院卷第88至90
    、第95至99頁）在卷可參。而以觸摸紙袋及重量亦沒辦法知
    道紙袋內為毒品之情，已據證人鄒逸修證述如前。是被告辯
    稱：其不知道紙袋內裝有何物等語，尚非無據。
(四)扣案甲基安非他命外包裝之紙袋及夾鏈袋各1個採證結果：
    「經本分局採集扣案之第二級毒品安非他命分裝袋，未採獲
    可資比對之指紋紋線，另採集分裝袋沾轉斑跡棉棒逕送檢驗
    ，未檢出足資比對DNA-STR型別之跡證，故無法進行比對。
    」等語，有臺南市政府警察局永康分局109年5月25日南市警
    永偵字第1090257708號函暨函附臺南市政府警察局鑑定書及
    鑑識採證工作紀錄表1份在卷可稽（偵一卷第69至84頁），
    故本案並無證據證明被告有將扣案之包裝牛皮紙袋打開檢視
    之事實。
(五)臺南市○○區○○路000號由證人蘇亞緹承租，除據證人蘇亞緹證述在卷外，並據其提出房屋租賃契約書附卷可稽（見偵一卷第39至44頁)，證人蘇亞緹於警詢時證稱：該址係我承租的。從103年2月3日承租迄今。有租賃契約。（房屋之租賃契約中之保證人張筠韋係何人？）是我老公，當時是他叫我去接洽房東談論租屋的事情，後來我與房東談好之後，就由他當保證人。實際上是張筠韋要承租做為神明廳拜拜使用。2樓以上可以做為朋友休息的地方。該址沒有居住任何人，都是朋友進進出出。我與張筠韋偶爾會各自前往該址拜拜就離開了。我知道該址會有張筠韋的朋友出入，我認識的有林立峰、陳柏誠、王鵬宇等人，他們都會去拜拜或者在2樓聊天泡茶等語（見偵一卷第50至54頁)。另證人即搜索時在場人陳柏誠、楊濟維均證稱：臺南市○○區○○路000號1樓為神明祭壇(九龍會），2樓為聊天休息處所等語（見警卷第28、6頁)。足認查獲處所為非僅被告1人可自由進出，該屋2樓空間非僅供被告1人使用、管領支配。
(六)本案係警方檢具案外人余昶鋒涉嫌違反毒品危害防制條例相
    關資料向本院聲請核發搜索票獲准，於搜索之前，警方沒有
    任何情資與被告有任何關係之情，經證人鄒逸修證述在卷（
    見本院卷第227頁），亦經本院調取本院109年度聲搜字第12
    5號卷檢閱屬實，足認本案於被告向警方承認扣案紙袋是友
    人寄放前，員警並無證據可知悉扣案毒品係被告藏放在臺南
    市○○區○○路000號房屋而持有之。依檢察官所舉事證，尚乏
    足夠證據可資證明被告知悉紙袋內之物品係毒品。是扣案紙
    袋及其內容物，依被告之供述，固係由其友人徐宣竤請其保
    管，惟尚難僅因被告受託保管紙袋及其內容物，且於警方執
    行搜索前亦身處上開房屋2樓乙節，即遽行推論被告持有第
    二級毒品，而逕對被告論以持有第二級毒品純質淨重20公克
    以上之罪責。
(七)卷內查無被告有取用扣案甲基安非他命之證據，且扣案物非
    自被告身上取出等情，此觀證人警員鄒逸修於本院審理時證
    述如前，則本件扣案甲基安非他命既非自被告身上取出，此
    與一般涉犯持有毒品之犯罪行為人，常係在身上或所管領處
    所遭查獲毒品，再推認具持有意思而支配管理毒品之情迥異
    。檢察官以被告於警詢及偵查中之供述為證據，然查被告在
    警詢及偵查中迄審理終結，僅坦承扣案之紙袋係其友人徐宣
    竤交付，其看不到裡面、沒有打開看，不知道紙袋內裝有毒
    品，是自無從依被告否認之供述，得出被告有持有第二級毒
    品情事。
(八)檢察官另以卷附徐宣竤之個人基本資料查詢結果1紙為證據
    ，然此僅能證明徐宣竤於109年1月6日死亡之事實，其餘卷
    附內政部警政署刑事警察局鑑定書1紙、偵查佐鄒逸修109年
    9月18日職務報告(含搜索現場照片)1份及扣案之甲基安非他
    命1包，僅能證明警方搜索扣押甲基安非他命1包之事實，無
    法遽而推論被告主觀上知悉紙袋內裝有甲基安非他命，亦無
    從認定被告主觀上對於扣案甲基安非他命具有支配之意思，
    而客觀上亦無將扣案甲基安非他命移入自己實力支配之狀態
    ，即屬不能證明被告持有扣案甲基安非他命。
(九)綜上所述，本案依檢察官所提出之證據，尚未足使本院就公
    訴意旨所指被告涉犯持有第二級毒品純質淨重20公克以上罪
    嫌達於無所懷疑，而得確信為真實之程度，揆諸前揭說明，
    即屬不能證明被告犯罪，依法自應為無罪之諭知。
七、沒收
(一)按法院於被告不成立犯罪而判決無罪時，因案件既已繫屬於
    法院，對於扣案之違禁物，自得依刑法第40條第2項之規定
    ，單獨宣告沒收，僅於案件未起訴或不起訴時，始由檢察官
    聲請法院裁定宣告沒收，以防衛社會利益，兼顧訴訟經濟（
    最高法院83年度台非字第342號判決意旨參照）。次按與被
    告犯罪無直接關係之違禁物，檢察官於起訴書內已敘明應依
    法沒收者，應認檢察官已聲請沒收，為避免司法資源之浪費
    ，仍得於判決時併宣告沒收（最高法院91年度台非字第67號
    判決意旨參照）。再者，刑法已將沒收列為獨立專章，不再
    以被告構成刑責為前提，而具有獨立性，不復為從刑之一種
    。準此，基於訴訟經濟原則及對被告並無不利之影響考慮，
    於檢察官起訴被告犯罪且聲請就扣案之違禁物為沒收之宣告
    ，雖經法院認定被告無罪，仍認檢察官於起訴時已聲請沒收
    該違禁物，則本院為無罪之判決時，自得另於主文中應檢察
    官之請求，就違禁物為沒收之諭知。
(二)依毒品危害防制條例第2條第2項第2款規定，甲基安非他命
    屬第二級毒品，是甲基安非他命屬違禁物無訛，自得單獨宣
    告沒收。而查獲之第一、二級毒品，不問屬於犯罪行為人與
    否，均沒收銷燬之，毒品危害防制條例第18條第1項前段亦
    有明文。
(三)查扣案白色晶體1包，驗前毛重256.16公克(包裝重5.90公克
    ），驗前淨重250.26公克，取0.27公克鑑定用罄，餘249.99
    公克，檢出第二級毒品「甲基安非他命」(Methamphetamine
    )成分，純度約96%，驗前純質淨重約240.24公克，此有前引
    毒品鑑定書附卷為憑（見偵一卷第60頁），足認前揭扣案物
    係毒品危害防制條例第2條第2項第2款所規定之第二級毒品
    ，為違禁物無訛（無論以何種方式分離包裝袋與其內裝之毒
    品，包裝袋內均會有極微量毒品殘留，故包裝袋應整體視為
    查獲毒品），而本件被告被訴違反毒品危害防制條例，雖經
    本院認定被告無罪，然檢察官已於起訴書中請求對上開違禁
    物宣告沒收，揆諸上開說明，扣案甲基安非他命及包裝袋1
    個，爰由本院依毒品危害防制條例第18條第1項前段、刑法
    第40條第2項之規定，另於主文中單獨諭知沒收銷燬之，又
    經鑑驗耗盡之毒品，既已滅失，自無庸宣告沒收銷燬，附此
    敘明。
據上論斷，應依刑事訴訟法第301條第1項，毒品危害防制條例第
18條第1項前段，刑法第40條第2項，判決如主文。
本案經檢察官陳昆廷提起公訴，檢察官洪欣昇到庭執行職務。　
中　　華　　民　　國　　110 　年　　12　　月　　14　　日
                刑事第十三庭    審判長法  官  鄭彩鳳
                                      法  官  陳威龍
                                      法  官  王惠芬
以上正本證明與原本無異
如不服本判決應於收受本判後20日內向本院提出上訴書狀，並應
敘述具體理由。其未敘述上訴理由者，應於上訴期間屆滿後20日
內向本院補提理由書狀（均須按他造當事人之人數附繕本）「切
勿逕送上級法院」。
        　　　　　　　　　　　　　　　書記官　陳杰瑞
中　　華　　民　　國　　110 　年　　12　　月　　14　　日
附表
勘驗臺南市○○區○○路000號房屋搜索光碟如下： 一、光碟出處：臺灣臺南地方檢察署密封資料袋 二、光碟名稱：無 三、錄影日期：109年2月6日 四、錄影地點：臺南市○○區○○路000號 五、光碟內容：檔名為MAH00033.MP4 六、勘驗內容：影片長度共36分36秒，為彩色畫面，有聲音。 畫面開始，員警與被告等人上樓，其中一名著黑色長袖上衣灰色連帽背心員警(下稱A警員)右手持一包裝有白色半透明晶體的袋子，上樓後員警們(出現於畫面中共有4人)對屋內實行搜索，包含櫃子、健身器材等，並持續至後方房間、浴室、上樓至房間、陽台、頂樓等處搜索，全程被告均在場，嗣於00：05：41員警與被告一同移動到二樓客廳，畫面可見客廳內桌上已陳列查扣物品，本案未封緘之牛皮紙袋置於桌面最右方。 18：25，員警與被告下樓，再次搜索一樓(包含前方神明祭壇與後方空間)，大致查看一次。 24：45畫面鏡頭為二樓客廳內，A警為桌上扣案物品編號。 28：09，A警員拿起牛皮紙袋。 30：43，A警再次拿起牛皮紙袋，打開往裡頭查看，詢問同事：「有沒有要先驗驗看？(台語)」，復有一男性員警回應：「直接寫沒關係。(台語)」、另一男性員警說：「應該是沒問題啦。(台語)」、A警回：「應該是啦。(台語)」。 31：01，A警從紙袋裡頭取出一包裝有白色半透明晶體的透明袋子查看後，再放回牛皮紙袋。同時，一名員警持一透明袋子並手指該牛皮紙袋詢問上開物品是否要裝在原來牛皮紙袋裡？另有一員警問：「它是裝在那個袋子嗎？」，於眾人回覆聲中可聽見有人回：「對啊。」，員警說：「連那個紙袋子也一起扣下來。(台語)」。A警放下牛皮紙袋於紙張填寫編號，另一名員警拿起該牛皮紙袋並貼上白色標籤，將其予以對摺後放入透明袋子裡【圖五】，嗣再於透明袋子上貼上一枚白色標籤。 32：08後至影片結束為A警將搜索扣押筆錄最後頁交由在場人含被告在內共4人簽名，並告知本次搜索執行完畢。